臺灣屏東地方法院民事判決　　　　　　　93年度簡上字第47號
上　訴　人　甲○○
被 上 訴人　乙○○
上列當事人間請求拆屋還地事件，上訴人對於中華民國93年6 月
29日本院潮州簡易庭93年度潮簡字第248 號第一審判決提起上訴
，本院於94年7月20日言詞辯論終結，判決如下：
    主      文
上訴駁回。
第二審訴訟費用由上訴人負擔。
    事實及理由
一、按當事人在上訴期間內提出之上訴狀，僅載明對於第一審判
    決一部不服，而在言詞辯論終結前，復對其他部分一併聲明
    不服者，應認其上訴聲明之範圍為已擴張，不得謂其他部分
    之上訴業已逾期，予以駁回（最高法院30年抗字第66號判例
    參照）。查本件上訴人在上訴期間內提起之上訴狀，僅載明
    對於第一審判決關於命其給付金錢部分不服，嗣於言詞辯論
    終結前，復對第一審判決關於命其拆屋還地部分一併聲明不
    服，依上開說明，應認係擴張上訴之聲明，於法自無不合。
    又上訴人請求因假執行所受損害部分，其聲明為不合法，另
    以裁定駁回之，合先敘明。
二、被上訴人於原審主張：坐落屏東縣內埔鄉○○段234 地號面
    積3,666.05平方公尺土地（下稱系爭234 地號土地），乃伊
    與訴外人陳王灼華等人所共有，同段235 地號面積208.53平
    方公尺土地（下稱系爭235 地號土地），則為伊與上訴人等
    人所共有，詎上訴人無正當權源，竟占用系爭234 地號土地
    如附圖所示J 部分面積529.22平方公尺及N 部分面積177.02
    平方公尺，在其地上搭建磚造房屋居住使用，且未經其他共
    有人同意，即擅自占用系爭235 地號土地如附圖所示M 部分
    17.20 平方公尺，在其地上建造圍牆，依民法第767 條及第
    821 條之規定，伊得請求上訴人拆除上開土地上之磚造房屋
    及圍牆，並將土地返還予伊及其他共有人全體等情，求為命
    上訴人將系爭234 地號土地如附圖所示J 部分面積529.22平
    方公尺、N 部分面積177.02平方公尺上之磚造房屋及系爭23
    5 地號土地如附圖所示M 部分面積17.20 平方公尺上之圍牆
    拆除，將土地返還伊及其他共有人全體之判決。原審判決被
    上訴人勝訴（原審判命林忠榮、林忠達拆屋還地及上訴人給
    付金錢部分，業據被上訴人撤回起訴），上訴人提起上訴，
    被上訴人於本院聲明：上訴駁回。
三、上訴人則以：伊父林應紅於民國50年2 月28日以新台幣（下
    同）5,486 元向訴外人潘榮彫購買坐落重測前屏東縣內埔鄉
    ○○段393 地號土地應有部分1/8 （393 地號嗣後分出393-
    2 地號，重測後分別為系爭234 及235 地號土地），伊即於
    57年間出資在系爭234 地號土地如附圖所示J 部分及系爭23
    5 地號土地如附圖所示M 部分上，建造門牌號碼屏東縣內埔
    鄉○○村○○路382 號房屋，潘榮彫雖迄未辦理所有權移轉
    登記予林應紅，惟伊占有此部分土地，既係因林應紅向潘榮
    彫購買土地應有部分之故，自難謂無正當權源，且伊已和平
    繼續占有此部分土地超過20年，而得請求登記為地上權人，
    尤難謂伊之占有為無正當權源，此部分被上訴人請求伊拆屋
    還地，自非有理由。又伊於61年底以13,000元之代價，向訴
    外人潘文東購買坐落重測前屏東縣內埔鄉○○段393 地號土
    地內約30坪（折合約99.17 平方公尺）之土地，隨即出資在
    系爭234 地號土地如附圖所示N 部分上，建造門牌號碼屏東
    縣內埔鄉○○村○○路3 號房屋，惟潘文東在辦理所有權移
    轉登記予伊之前，竟於73年間以其應有部分696 分之17為訴
    外人林順福設定105,000 元之抵押權，嗣後伊雖對潘文東提
    起訴訟，而取得系爭234 及235 地號土地應有部分各696 分
    之17，惟系爭234 地號土地伊之應有部分終因林順福聲請拍
    賣抵押物強制執行，而由訴外人陳方阿思拍定取得，再由被
    上訴人向陳方阿思購買取得。是此部分既係因土地及其地上
    之建築物同屬於一人所有，而僅以土地為抵押，則於抵押物
    拍賣時，自應依民法第876 條第1 項之規定，視為已有地上
    權之設定，且依民法第425 條之1 第1 項及最高法院48年台
    上字第1457號判例意旨，亦應推定在房屋得使用期限內有租
    賃關係，則此部分被上訴人請求伊拆屋還地，亦非有理由等
    語，資為抗辯，並於本院聲明：(一)原判決關於命上訴人拆屋
    還地部分，及該部分假執行之宣告暨訴訟費用之裁判，均廢
    棄。(二)上開廢棄部分，被上訴人在第一審之訴駁回。
四、經查：系爭234 地號土地為被上訴人與陳王灼華等人所共有
    ，系爭235 地號土地為被上訴人與上訴人等人所共有，上訴
    人因其父林應紅於50年2 月28日向潘榮彫（原共有人潘吉老
    繼承人之一）購買坐落重測前屏東縣內埔鄉○○段393 地號
    土地（重測後分為系爭234 及235 地號土地）應有部分1/8
    ，而於57年間出資在系爭234 、235 地號土地如附圖所示J
    及M 部分上，建造門牌號碼屏東縣內埔鄉○○村○○路382
    號房屋（設有圍牆），惟迄未據潘榮彫辦理所有權移轉登記
    ，上訴人又因於61年底向潘文東購買坐落重測前屏東縣內埔
    鄉○○段393 地號土地內約30坪之土地，而在系爭234 地號
    土地如附圖所示N 部分上，建造門牌號碼屏東縣內埔鄉○○
    村○○路3 號房屋，惟其自潘文東受讓取得之系爭234 地號
    土地應有部分696 分之17，嗣因抵押權人林順福聲請拍賣抵
    押物強制執行，而輾轉由上訴人取得，上訴人僅保有系爭23
    5 地號土地應有部分696 分之17各事實，為兩造所不爭執，
    並有土地登記謄本、地籍圖謄本、不動產權利移轉證書、買
    賣所有權移轉契約書、照片、公證聲請書、杜賣盡根憑證、
    不動產買賣合約書、房屋稅籍證明書、房屋稅稅款繳款書、
    土地所有權狀、土地買賣契約書、本院76年度訴字第1449號
    民事判決及判決確定證明書等件附卷可稽，復經原審法官會
    同屏東縣潮州地政事務所測量員赴現場勘測屬實，製有勘驗
    筆錄及鑑定圖在卷可憑，堪信為實在。
五、本件兩造之爭點為：1.系爭234 、235 地號土地如附圖所示
    J 及M 部分，是否因上訴人之父林應紅曾向潘榮彫購買土地
    應有部分，而應認上訴人有占有之正當權源？又此部分上訴
    人是否因時效完成，得請求登記為地上權人，而有占有之正
    當權源？2.系爭234 地號土地如附圖所示N 部分，是否因上
    訴人僅出售土地應有部分，並未出售房屋，而應認承受土地
    應有部分之買受人默許上訴人繼續使用土地或推定在房屋得
    使用之期限內有租賃關係？又此部分是否依民法第876 條第
    1 項之規定，視為已有地上權之設定？茲分別論述如下：
  (一)上訴人之父林應紅固於50年2 月28日，向潘榮彫購買坐落重
    測前屏東縣內埔鄉○○段393 地號土地應有部分1/8 ，惟潘
    榮彫之養父潘吉老於46年4 月7 日死亡後所遺該土地應有部
    分1/8 ，潘榮彫因繼承而取得者僅為1/40，且於取得後之76
    年6 月5 日移轉登記予另一潘吉老之繼承人王潘清襖，林應
    紅並未因向潘榮彫購買而取得任何該土地之應有部分，有土
    地登記謄本在卷可考。林應紅向潘榮彫購買土地應有部分，
    僅在其與潘榮彫間發生債之關係，林應紅及上訴人均不得執
    此對非為該買賣關係當事人之被上訴人主張權利，故上訴人
    辯稱其因林應紅向潘榮彫購買土地應有部分，而有占有系爭
    234 、235 地號土地如附圖所示J 及M 部分之正當權源云云
    ，並無可採。又地上權為一種物權，主張取得時效之第一要
    件須為以行使地上權之意思而占有（最高法院64年台上字第
    2552號判例參照），本件上訴人自陳係因其父林應紅向潘榮
    彫購買土地應有部分，而在系爭234 、235 地號土地如附圖
    所示J 及M 部分上建造房屋，足見其係以家屬之身分而占有
    或以向林應紅借用之意思而占有，而非以行使地上權之意思
    而占有，且依時效而取得地上權者，在未依法請求登記為地
    上權人以前，亦無從本於地上權之法律關係而有所主張。是
    上訴人既非以行使地上權之意思而占有，復尚未依法請求登
    記為地上權人，則其辯稱得本於地上權之法律關係主張有占
    有系爭234 、235 地號土地如附圖所示J 及M 部分之正當權
    源云云，亦無可採。又共有人按其應有部分，對於共有物之
    全部雖有使用收益之權。惟共有人對共有物之特定部分，仍
    須徵得他共有人全體之同意，非謂共有人得對共有物之全部
    或任何一部有自由使用收益之權利（最高法院62年台上字第
    1803號判例參照）。依此，本件上訴人雖為系爭235 地號土
    地之共有人，惟其既不能證明曾徵得他共有人全體之同意，
    則其占有使用系爭235 地號土地如附圖所示M 部分，即難謂
    有正當權源。
  (二)本件上訴人於61年底向潘文東購買坐落重測前屏東縣內埔鄉
    ○○段393 地號土地之一部面積約30坪（折合約99.17 平方
    公尺），而在系爭234 土地如附圖所示N 部分面積177.02平
    方公尺上建造房屋，潘文東在辦理所有權移轉登記前之73年
    11月28日，以其應有部分17/696為林順福設定抵押權，上訴
    人對潘文東提起訴訟，於77年3 月21日取得系爭234 地號土
    地應有部分17/696後，因林順福聲請拍賣抵押物強制執行，
    以致該應有部分由陳方阿思拍定取得，再由被上訴人自陳方
    阿思受讓取得等情，業據前述，上訴人以此辯稱本件應認土
    地應有部分之承買人默許其繼續使用土地或推定有租賃關係
    ，並有法定地上權存在云云，惟按最高法院48年台上字第14
    57號判例及73年度第5 次民事庭會議決議闡釋「土地及房屋
    同屬一人」，而將土地及房屋分開同時或先後出賣，應推斷
    「土地承買人」默許「房屋承買人」有繼續使用該土地之租
    賃關係存在。該所謂「土地及房屋同屬一人」固可包括「土
    地及房屋同屬相同之共有人」及「土地共有人數除與房屋相
    同之共有人外，尚有其他共有人」之情形在內; 並將所稱之
    「房屋承買人」擴及於共同承購未經建物所有權第一次登記
    之房屋後具有事實上處分權之人。惟必以該房屋原所有人建
    造時經土地其他全體共有人同意，且就承買後未經建物所有
    權第一次登記房屋有「全部」之事實上處分權能者始足稱之
    （最高法院89年度台上字第284 號判決參照）。88年4 月21
    日修正公布、89年5 月5 日施行之民法第425 條之1 之規定
    ，乃將上開判例及決議之實務上見解明文化，解釋上自不應
    有異。查上訴人所有系爭234 地號土地應有部分17/696及其
    所有坐落系爭土地如附圖所示N 部分上之房屋，雖因拍賣該
    土地應有部分，以致房地異主，惟上訴人占用之面積177.02
    平方公尺超過其向潘文東購買之面積（約99.17 平方公尺）
    ，且其並未能舉證明其於建造上開房屋時曾經土地其他全體
    共有人同意，則揆諸前揭說明，自難認土地承買人應默許其
    繼續使用土地，或推定在房屋得使用期限內有租賃關係。又
    土地及其土地上之建築物，同屬一人所有，而僅以土地或其
    建築物為抵押者，於抵押物拍賣時，視為已有地上權之設定
    ，民法第876 條第1 項固定有明文。惟查本件潘文東以其所
    有土地應有部分為林順福設定抵押權時，系爭234 地號土地
    如附圖所示N 部分上之房屋為上訴人所有，其後上訴人始取
    得潘文東所有之土地應有部分，而在抵押權實行前，土地應
    有部分及房屋同歸上訴人所有，此乃土地為共有而其上之房
    屋為一共有人所有，而以土地之應有部分為抵押之情形，對
    此上訴人並未能舉證證明其係經土地全體共有人同意，已據
    前述，自應認為不能成立法定地上權，否則共有人以共有土
    地之應有部分設定抵押權，既無須他共有人之同意，似此情
    形如認仍能成立法定地上權，即無異承認擅自在共有土地建
    造房屋者，得以一己之意思就共有土地「設定」地上權，殊
    屬不宜（參見謝在全著民法物權論初版下冊第109 頁以下）
    ？是就系爭234 地號土地如附圖所示N 部分，上訴人所為上
    開抗辯，亦無可採。
六、按所有人對於無權占有或侵奪其所有物者，得請求返還之。
    對於妨害其所有權者，得請求除去之。有妨害之虞者，得請
    求妨止之。各共有人對於第三人，得就共有物之全部，為本
    於所有權之請求。但回復共有物之請求，僅得為共有人全體
    之利益為之。民法第767 條、第821 條定有明文。如上所述
    ，被上訴人為系爭234 及235 地號土地之共有人，上訴人占
    有系爭234 地號土地如附圖所示J 部分面積529.22平方公尺
    及N 部分面積177.02平方公尺，在其上建造磚造房屋，並占
    有系爭235 地號土地如附圖所示M 部分面積17.20 平方公尺
    ，在其上設置圍牆，且上訴人並未能舉證明其有何占有之正
    當權源，則被上訴人請求上訴人將上開磚造房屋及圍牆拆除
    ，並將其所占用之各該部分土地返還被上訴人及其他共有人
    全體，即為有理由，應予准許。就此，原審為上訴人勝訴之
    判決，並依民事訴訟法第389 條第1 項第第3 款之規定，依
    職權為假執行之宣告，經核於法並無不合，上訴意旨指摘原
    判決不當，求予廢棄改判，為無理由，應予駁回。又本件事
    證已臻明確，兩造其餘攻擊防禦方法及舉證，於判決結果不
    生影響，爰不一一論述，併此敘明。
七、據上論結，本件上訴為無理由，依民事訴訟法第436 條之1
    第3項 、第449 條第1 項、第78條，判決如主文。
中　　華　　民　　國　　94　　年　　8 　　月　　3 　　日
                  民事第二庭    審判長法　官　阮世賢
                                      法　官　楊中琪
                                      法　官　春生
以上正本證明與原本無異。
如對本判決上訴，須以本判決適用法規顯有錯誤為理由，於判決
送達後20日內向本院提出上訴狀並同時表明上訴理由，經本院許
可後即得上訴最高法院。上訴時應提出委任律師或具有律師資格
之人之委任狀，並依附註條文規定辦理。
中　　華　　民　　國　　94　　年　　8 　　月　　3 　　日
                                      書記官  洪榮華
附註：
民事訴訟法第466 條之1 ：對於第二審判決上訴，上訴人應委任
律師為訴訟代理人。但上訴人或其法定代理人具有律師資格者，
不在此限。
上訴人之配偶、三親等內之血親、二親等內之姻親，或上訴人為
法人、中央或地方機關時，其所屬專任人員具有律師資格並經法
院認為適應者，亦得為第三審訴訟代理人。
第1項但書及第2項情形，應於提起上訴或委任時釋明之。
